【裁判字號】    89,簡上,76
【裁判日期】    890824
【裁判案由】    給付會款
【裁判全文】
臺灣高雄地方法院民事判決  八十九年度簡上字第七六號
    上  訴  人  乙○○
    被上訴  人  甲○○
右當事人間請求給付會款事件，上訴人對於中華民國八十八年十二月三十一日本院高
雄簡易庭八十八年度雄簡字第二五四八號第一審判決提起上訴，本院判決如左：
    主    文
上訴駁回。
第二審訴訟費用由上訴人負擔。
    事    實
甲、上訴人方面：
  一、聲明：(一)原審判決廢棄。(二)被上訴人應給付上訴人新台幣（下同）二十六萬元
      及自民國八十七年一月六日起至清償日止，按週年利率百分之五計算之利息。
      (三)第一、二審訴訟費用由被上訴人負擔。
  二、陳述：除與原審判決書所載者相同茲予引用外，補稱：
    (一)原審認事用法殊有違誤，被上訴人確實以自己之名義參加互助會，標會時本人
      亦親自到場，會錢亦由本人親收，經目擊證人陸敬蘭、郭生芳到庭供證屬實。
    (二)被上訴人在原審法院審理時自承，被上訴人曾親自去標會，被上訴人之配偶謝
      金玉曾告訴他，以被上訴人之名義參加上訴人之互助會，由被上訴人之供詞，
      在在均可證明，被上訴人確實以自己名義參加互助會，事後推給其妻謝金玉，
      被上訴人夫妻之供述前後矛盾，破綻百出，其狡辯不足採信，原審法院失察遽
      而上當，顯然違誤。退一步而論，被上訴人明知其妻謝金玉以其名義參加互助
      會，且親自參加標會，亦親自收受標得之會款，被上訴人亦應負民法第一百六
      十九條表見代理之責任，原審判決顯然違誤。
    (三)按行使債權，履行債務，應依誠實及信用方法。民法第二百十九條定有明文。
      被上訴人以自己名義參加上訴人之互助會，親自標會，親自收受標得會款，再
      藉口其妻以其名義參加不知情，將責任推得一乾二淨，豈是事理之平﹖被上訴
      人有違誠信原則，原審法院遽而判決上訴人敗訴，其認事用法顯然違誤。
  三、證據：援用原審之立證方法，另請求訊問證人郭生芳。
乙、被上訴人方面：
  一、聲明：求為判決駁回上訴，第二審訴訟費用由上訴人負擔。
  二、陳述：除與原審判決書所載者相同茲予引用外，補稱：
    其並沒有參與上訴人所組互助會，對會款之事一概不知；標會時其只去過一次，
    是其太太要其去代為標會的；上訴人邀互助會時，其根本不知情，若有跟會，為
    何其沒有拿到會單。其亦不知會單編號第二十八號會員之名字是其所有；且上訴
    人把會款交給其太太時，其並不在場等語。
  三、證據：援用原審之立證方法。
    理    由
一、本件上訴人起訴主張：被上訴人於八十四年五月間起，參加以上訴人為會首，每
    月二萬元之互助會，並於八十四年六月以四千元得標後取得會款，被上訴人每月
    應繳付上訴人二萬元，至八十七年一月間止，詎被上訴人自八十六年四月間起即
    拒絕繳納，尚積欠上訴人廿六萬元會款等情。因本於會款之法律關係，求為命被
    上訴人給付上訴人二十六萬元及自八十七年一月六日起至清償日止，按週年利率
    百分之五計算利息之判決。被上訴人則以：其並未參加上訴人為會首之互助會，
    係其妻謝金玉所參加，與其無關等語，資為抗辯。
二、本件上訴人雖主張：起會時被上訴人之妻謝金玉以五個人的名義跟會，除以陳金
    川、謝金英、王水木之名義外，其中一會為謝金玉自己，另一會則為被上訴人名
    義，謝金玉並告訴伊確係被上訴人要參加一會，平時會款雖為謝金玉交付給伊，
    但八十四年六月，則係被上訴人親自來，以自己之名義標會並得標等語，並舉證
    人即受僱於上訴人之陸敬蘭到庭證稱：曾看到被告來標一次會等語，復提出系爭
    互助會單一紙為證。被上訴人亦不否認於八十四年六月間，曾至上訴人處標會並
    得標之事實，惟以前開情詞置辯。是以，本件應審究者厥為以被上訴人甲○○名
    義所參加之互助會，係被上訴人自行參加之互助會，或係被上訴人之妻謝金玉，
    借用被上訴人之名義而參加上訴人之互助會﹖經查：
  (一)上訴人雖提出互助會會單一紙為證，惟上訴人於原審自承：此會是謝金玉用五個
    人之名義參與者，即會單上編號二七到三一，分別為謝金玉、甲○○、陳金川、
    謝金英、王水木等語（見原審卷第十一頁），顯見單憑互助會會單上之記載，並
    無法證明被上訴人確有同意參加上訴人之互助會。
  (二)上訴人所舉之證人陸敬蘭，雖於原審證稱：曾看到被告前來標會，並且也得標等
    語（見原審卷第十五頁），惟於本院審理中則證稱伊不認識甲○○，但在標會時
    有看過李某，標過會之後，就未再見過李某；伊不知道李某有跟會，伊係在事後
    聽園長說收不到錢，才知道李某有跟會等情（見本院八十九年三月二十七日準備
    程序筆錄），此亦顯無法證明被上訴人確有參加上訴人之互助會。又上訴人於本
    院審理中另舉證人郭生芳，亦證稱伊不知道李某有跟會，直到標會出了問題，聽
    到會首乙○○講，才知道他有跟會，且標了會之後，未再續繳死會會款等情（見
    本院八十九年三月二十七日準備程序筆錄），是均無法證明被上訴人確有參加上
    訴人之互助會。
  (三)被上訴人雖有至上訴人處標會並得標之事實，對此被上訴人辯稱是其其太太要其
    去標會等語。經查，上訴人於原審自承會款由其親自交給被上訴人之太太等語（
    見原審卷第十一頁），而證人陸敬蘭，於原審證稱：曾看到被告前來標會，並且
    也得標，會款是交給謝金玉等語（見原審卷第十五頁），核若系爭互助會係被上
    訴人所參加，即無於得標之後，卻將會款交給謝金玉之理，顯見系爭互助會確係
    由謝金玉以被上訴人之名所參加無訛。
  (四)證人即被上訴人之妻謝金玉於本院審理中證稱「兩會均是伊跟的，伊叫先生去標
    會的，標到會款之後，上訴人並未把會款給我，後來我一直向她要，她才把會款
    給我，死會的會款在事後我與上訴人都解決了」等語，並提出切結書、聲明書、
    委託書影本各一份，證明於系爭會款發生爭執後，上訴人曾委託訴外人郭瑞與謝
    金玉解決。而上訴人對委託書上之指印，係其所捺印並不爭執，且於本院審理中
    亦自承「因謝金玉的死會會款很難收，才寫委託書給郭瑞，要伊幫伊去收會款，
    沒想到郭瑞竟與謝女以六萬元和解」，「當時委託郭瑞向謝金玉要的會錢為七十
    多萬元，包括謝金玉以陳金川、謝金英、王水木及謝金玉的名義跟的四個會及被
    上訴人自己本人跟的一會，我知道謝金玉以陳金川、謝金英、王水木的名義跟會
    」等語（見本院八十九年三月二十七日、八月九日言詞辯論筆錄）。綜上，顯見
    上訴人亦曾將系爭之會款，委託訴外人郭瑞與謝金玉解決，即上訴人於系爭會款
    發生爭執之後，亦認定參加互助會之人為謝金玉，始委託訴外人郭瑞與謝金玉解
    決爭執，而非委託訴外人郭瑞與被上訴人解決等情，此有切結書、聲明書、委託
    書影本各一份在卷可稽，益可證本件系爭之互助會，並非被上訴人所參加，至為
    灼然。是被上訴人上開所辯：其並未參加該互助會，其妻亦不曾告知係以其名義
    參加互助會等語之情，應可採信。另上訴人未能提其出其他事證，證明被上訴人
    曾自行參加該互助會，自無法以上訴人上開主張為不利被上訴人之認定。
三、按由自己之行為表示以代理權授與他人，或知他人表示為其代理人而不為反對之
    表示者，對於第三人應負授權人之責任。但第三人明知其無代理權或可得而知者
    ，不在此限，民法第一百六十九條定有明文。本件上訴人又主張「被上訴人明知
    其妻謝金玉以其名義參加互助會，且親自參加標會，亦親自收受標得之會款，被
    上訴人亦應負表見代理之責任」等語。惟查，對此被上訴人辯稱其不知道系爭會
    單編號第二十八號會員之名字是其所有等語，而上訴人亦無法證明被上訴人確知
    系爭會單編號第二十八號會員名稱，是被上訴人之名字，且上訴人召會之初，即
    知訴外人謝金玉係以被上訴人之名參加，於該會得標之後，亦親自將會錢交給訴
    外人謝金玉，復於系爭會錢發生糾紛之後，委託訴外人郭瑞找訴外人謝金玉解決
    ，已如前述，顯見上訴人亦明知被上訴人並無將代理權授與他人之情事，揆諸上
    開規定，即無法認定被上訴人應負表見代理之責任，是被上訴人上開所辯，尚足
    採信。
四、綜上所述，本件上訴人主張系爭互助會係被上訴人所參加為不足採，被上訴人抗
    辯其並未參加上訴人為會首之互助會，係其妻謝金玉所參加，與其無關，尚屬可
    信。是則上訴人執此主張被上訴人應給付互助會會款云云，自屬無據。從而，上
    訴人本於會款之法律關係，求為命被上訴人應給付上訴人二十六萬元及自八十七
    年一月六日起至清償日止，按週年利率百分之五計算之利息，為無理由，不應准
    許。原審為上訴人敗訴之判決，並無不合。上訴意旨指摘原判決不當，求予廢棄
    改判，為無理由，應予駁回其上訴。
五、因本案事證已臻明確，兩造其餘主張陳述及所提之證據，均毋庸再予審酌，附此
    敘明。
六、據上論結，本件上訴為無理由，依民事訴訟法第四百三十六條之一第三項、第四
    百四十九條第一項、第七十八條，判決如主文。
中    華    民    國    八十九    年      八      月        二十四      日
                                  臺灣高雄地方法院民事第二庭
                                      審判長法  官  謝  靜  雯
                                            法  官  黃  國  川
                                            法  官  陳  信  伍
右為正本係照原本作成。
本判決不得上訴。
中    華    民    國    八十九    年      八      月        二十四      日
                                            書記官  李  梅  芬


司法院資訊處製作；財團法人民間司法改革基金會備份。
